臺灣新北地方法院民事裁定　　　　　 110年度家事聲字第11號
異　議　人　莊易晉　



相　對　人　林莊秀美

上列當事人間聲請假扣押事件，異議人對於民國110年5月26日本
院司法事務官110年度司家全字第10號裁定提出異議，本院裁定
如下：
    主  文
異議駁回。
程序費用由異議人負擔。
    理  由
一、按當事人對於司法事務官處理事件所為之終局處分，得於處
    分送達後10日之不變期間內，以書狀向司法事務官提出異議
    ；司法事務官認前項異議有理由時，應另為適當之處分；認
    異議為無理由者，應送請法院裁定之；法院認該異議為有理
    由時，應為適當之裁定，認異議為無理由者，應以裁定駁回
    之，民事訴訟法第240條之4第1項至第3項分別定有明文，上
    述規定復按家事事件法第51條於家事事件準用之。
    本件異議人對於本院家事庭司法事務官於民國110年5月26日
    所為之110年度司家全字第10號民事裁定不服，其異議意思
    卻誤為提出抗告，應依民事訴訟法第495條後段規定之意旨
    ，視為已提出異議，並由本院依上揭規定裁定。
二、本件異議意旨略以：
    被繼承人韓莊慎是異議人的姑婆，相對人林莊秀美是被繼承
    人的妹妹。被繼承人的丈夫已於96年已經過世，彼等夫妻並
    無直系血親卑親屬的繼承人。被繼承人有十個兄弟姊妹，尚
    在世者只剩相對人一人，依民法第1138條規定，相對人為第
    三順序之唯一繼承人。
    然而，被繼承人於99年間曾以代筆遺囑表示要將其名下不動
    產遺贈給異議人，動產部分則由遺囑執行人王素琴執行捐贈
    給慈善事業。
    但是，被繼承人於109年1月16日再以口述方式，表示要將動
    產部分花費在自己的醫療、喪葬、養護機構費用、生活雜費
    ，而不另作捐贈，如有賸餘也要贈與異議人，該次口述遺囑
    僅有被繼承人之口述錄音錄影，並無書面遺囑，當時現場只
    有異議人與被繼承人，沒有其他見證人。
    相對人明知被繼承人的遺囑，卻仍將被繼承人在郵局之定期
    存款新台幣（下同）190萬元全數領走。異議人向相對人溝
    通對話，略知相對人名下不動產有設定抵押及貸款。相對人
    的不當得利係作為脫產，恐日後使異議人無法強制執行或甚
    難執行之虞，故有假扣押相對人財產的必要，為此聲明請求
    廢棄原審裁定並准許假扣押相對人財產等語。
三、按家事訴訟事件之債權人，就金錢請求或得易為金錢請求之
    請求，有日後不能執行或甚難執行之虞者，固得聲請假扣押
    ，惟為此項聲請時，應對於「請求之原因（即請求之訴訟標
    的之原因事實）」及「假扣押之原因（即有日後不能強制執
    行或甚難執行之虞之事實）」，提出能即時調查之證據以釋
    明之，此有家事事件法第51條準用民事訴訟法第522 條第 1
    項、第526 條第1 項及第284 條規定可參。
    抑且，依家事事件法第51條準用民事訴訟法第526條第2項規
    定：「債權人之釋明如有不足，而陳明願供擔保或法院認為
    適當者，法院得定相當之擔保，命供擔保後為假扣押」，即
    知僅在債權人對於請求及假扣押之原因均已釋明，但釋明仍
    有不足時，始得由法院裁定供擔保後為假扣押，反之如債權
    人未能就請求或假扣押之原因加以釋明，縱其陳明願就債務
    人所受之損害供擔保，法院仍不得准其為假扣押。
    又所謂「釋明」，僅在要求當事人提出證據得使法院形成薄
    弱之心證，信其事實上之主張大概為如此者，並非要求當事
    人必需提出可使法院產生堅強心證確信其主張為真實，尚與
    「證明」有要求之程度不同。
    再以，民事訴訟法第523條第1項所定「有日後不能強制執行
    或甚難執行之虞者」，即所謂「假扣押之原因」，係指債務
    人浪費財產，增加負擔，就其財產為不利益之處分，恐將達
    於無資力之狀態，或債務人逃匿或逃避遠方等情形而言。
四、本院之判斷：
(一)經查，異議人主張之前揭事實，無非以其提出之郵政定期儲
    金存單影本、財政部北區國稅局遺產稅免稅證明書影本、相
    關錄音錄影光碟暨譯文、兩造對話逐字稿資料、相對人之建
    物登記第二類謄本等件為證。
    異議人在本院調查時仍執前詞，本院依異議人提供的相對人
    電話號碼，當庭命通譯撥電話予相對人，相對人在電話中表
    示「（問：異議人莊易晉說你把被繼承人郵局的錢都領走了
    ，是不是？）遺產的不動產已經都給異議人了，我是被繼承
    人的繼承人，190萬元本來就屬於我的，我不是搶來的。我
    已經八十幾歲了，我沒有辦法來法院。」，此有本院110年9
    月1日非訟事件筆錄可稽。是以，相對人確實已領走被繼承
    人在郵局之定期存款190萬元。
    然而，依異議人提出的被繼承人韓莊慎於99年之代筆遺囑，
    其內容載明：「二、動產部分：……3.三重正義郵局定存單
    號碼：0-00 000000號，金額：壹佰玖拾萬元正，到期日：
    民國玖拾玖年貳月捌日。右述郵局、銀行等之活、定存款，
    俟本人終老後，辦妥所有後事後，如有剩餘款項，不論多少
    ，全部捐贈予台北縣愛維養護中心續做慈善公益事業，並指
    定由王素琴為捐贈執行人。」等語，可知被繼承人在遺囑中
    已敘明將動產之剩餘款項全部捐贈予愛維養護中心作慈善公
    益事業之用。
    異議人雖主張被繼承人後來於109年1月16日口述表達要將動
    產花費在自己的醫療、喪葬、養護機構費用、生活雜費，而
    不另作捐贈，如有賸餘也要贈與異議人云云。然此部分主張
    ，係異議人單方片面之詞，未見被繼承人之書面遺囑證明，
    其真實性存疑。是以難認異議人已就假扣押之原因已釋明正
    當性，本院無法得出薄弱心證，故認異議人主張仍無可採。
(二)依上開調查，異議人對於被繼承人在郵局之定期存款190萬
    元，尚無法證明有法律的合法權利。故本件異議人聲請假扣
    押，仍未就假扣押原因（請求之訴訟標的之原因事實）有充
    分釋明，故不足令本院信其事實上之主張大概為如此。
    因異議人就假扣押之請求原因並未充分釋明，參照上揭法文
    規定，縱使異議人陳明願供擔保，其保全聲請亦無從准許。
    故原審據以駁回異議人之假扣押聲請，核無違誤。異議意旨
    指摘原裁定不當，求予廢棄，為無理由，應予駁回。
五、據上論結，本件異議為無理由，依民事訴訟法第240條之4第
    3項後段，爰裁定如主文。
中    華    民    國   110    年    11    月    30    日
                  家事法庭    法  官  黃惠瑛
以上正本係照原本作成。
如不服本裁定，應於送達後10日內向本院提出抗告狀，並繳納抗
告費新臺幣1,000元。
中    華    民    國   110    年    11    月    30    日
                              書記官  陳建新